【裁判字號】    98,訴,1204
【裁判日期】    980731
【裁判案由】    偽造文書等
【裁判全文】
臺灣臺北地方法院刑事判決              98年度訴字第1204號
公  訴  人  臺灣臺北地方法院檢察署檢察官
被      告  乙○○
                    （
上列被告因偽造文書等案件，經檢察官提起公訴（98年度偵緝字
第1464號），被告於準備程序進行中就被訴事實為有罪之陳述，
由本院合議庭裁定以簡式審判程序審理，判決如下：
    主    文
乙○○共同行使偽造公文書，足以生損害於公眾及他人，累犯，
處有期徒刑貳年，扣案之如附表所示之物均沒收之。
    犯罪事實
一、乙○○前於民國93年間因偽造文書案件，經本院判處有期徒
    刑3月確定，並於94年2月21日易科罰金執行完畢。詎仍不知
    悔改，與姓名年籍不詳之已滿18歲以上之人（無證據證明詐
    騙集團成員有未滿18歲之人，依罪疑有利於被告之原則，應
    認均屬已滿18歲之人），基於詐欺取財、行使偽造公文書之
    犯意聯絡，先由集團內某成員於97年9 月26日上午撥打電話
    給甲○○，自稱係台新銀行新店分行行員，並佯稱甲○○在
    台新銀行有開戶且有大量資金匯入，甲○○之個人資料及帳
    號外洩而被冒用云云，甲○○旋又接獲同屬上開集團內某成
    員自稱係新店分局員警之來電，亦向甲○○佯稱上情，並謊
    稱臺北市政府警察局有同樣的案子在偵辦，伊會將案件移轉
    到臺北市政府警察局「林正民」隊長偵辦云云，嗣又接獲同
    屬上開集團內某成員自稱係臺灣臺北地方法院檢察署檢察官
    張書華之來電，向甲○○佯稱甲○○牽涉到一件富邦銀行投
    資詐欺案件，因甲○○個人資料被冒用，必須出庭說明並將
    帳戶凍結，且甲○○要將銀行內的錢提領出來交付保管云云
    ，致甲○○陷於錯誤，旋即前往華南商業銀行新生分行提領
    新台幣（下同）150 萬元。而集團內某成員則將由不詳之人
    於不詳時、地，以不詳方式所偽造之「請求暫時性凍結執行
    聲請書」（其上未蓋有任何印文）、「臺灣台北地方法院檢
    察署偵查卷宗」封面（其上未蓋有任何印文，此部分非屬公
    文書）、「台北地方法院地檢署監管科」公文（其上蓋有偽
    造之「臺灣省臺北地方法院檢查署」公印文1 枚）、「法務
    部行政執行假扣押處份命令」（其上未蓋有任何印文）、「
    個人資料外洩授權止付申請書」（其上未蓋有任何印文，此
    部分非屬公文書）、「臺灣台北地檢署監管科」收據（其上
    蓋有偽造之「臺灣省地檢署」公印文、承辦人「呂順傑」印
    文各1枚）等文件（就偽造上開文件部分，無證據證明被告
    基於犯意聯絡、行為分擔而有所參與），於同日在不詳地點
    交給乙○○，並由乙○○於同日13時許前往臺北捷運忠孝新
    生站向甲○○收取150 萬元，乙○○則將上開偽造之文件交
    給甲○○收執，足以生損害各該機關對於所屬人員管理、職
    務執行之正確性、司法文書之公信力及甲○○。嗣甲○○返
    家後，經家人告知係遭人詐騙，乃報警處理，經警於上開偽
    造文件上採得多枚指紋送鑑，發現部分指紋與乙○○檔存指
    紋相符，而循線查得上情。
二、案經甲○○訴由臺北市政府警察局大安分局報請臺灣臺北地
    方法院檢察署檢察官偵查起訴。
    理    由
一、上開犯罪事實，業據被告乙○○於本院審理時坦承不諱，核
    與證人即被害人甲○○於警詢時所證述之情節相符，並有偽
    造之「請求暫時性凍結執行聲請書」（其上未蓋有任何印文
    ）、「臺灣台北地方法院檢察署偵查卷宗」封面（其上未蓋
    有任何印文）、「台北地方法院地檢署監管科」公文（其上
    蓋有偽造之「臺灣省臺北地方法院檢查署」公印文1 枚）、
    「法務部行政執行假扣押處份命令」（其上未蓋有任何印文
    ）、「個人資料外洩授權止付申請書」（其上未蓋有任何印
    文）、「臺灣台北地檢署監管科」收據（其上蓋有偽造之「
    臺灣省地檢署」公印文、承辦人「呂順傑」印文各1 枚）等
    文件、內政部警政署刑事警察局98年1月5日刑紋字第097019
    8362號鑑驗書在卷足憑，堪認被告之自白與事實相符而可以
    採信。本件事證明確，被告之犯行，可以認定。
二、按「刑法上所謂公印或公印文，係專指表示公署或公務員資
    格之印信而言，即俗稱大印與小官章及其印文」（最高法院
    69年度臺上字第693 號判例意旨可資參照）。至其形式凡符
    合印信條例規定之要件而製頒，無論為印、關防、職章、圖
    記，如足以表示其為公務主體之同一性者，均屬之」（最高
    法院89年度臺上字第3155號判決意旨參照）。本件於「台北
    地方法院地檢署監管科」公文上之偽造「臺灣省臺北地方法
    院檢查署」印文、「臺灣台北地檢署監管科」收據上之偽造
    「臺灣省地檢署」，確係表示公務機關資格及其職務之印信
    ，自屬公印文。次按刑法上偽造文書罪，係著重於保護公共
    信用之法益，即使該偽造文書所載名義制作人實無其人，而
    社會上一般人仍有誤信其為真正文書之危險，仍難阻卻犯罪
    之成立，最高法院著有54年台上字第1404號判例意旨可參。
    又刑法上所稱之「公文書」，係指公務員職務上製作之文書
    ，與其上有無使用「公印」無涉；若由形式上觀察，文書之
    製作人為公務員，且文書之內容係就公務員職務上之事項所
    製作，即令該偽造之公文書上所載製作名義機關不存在，或
    該文書所載之內容並非該管公務員職務上所管轄，然社會上
    一般人既無法辨識而仍有誤信為真正之危險，仍難謂非公文
    書。本件偽造之「請求暫時性凍結執行聲請書」、「台北地
    方法院地檢署監管科」公文、「法務部行政執行假扣押處份
    命令」、「臺灣台北地檢署監管科」收據等文件，形式上均
    已表明係法務部、臺灣台北地方法院檢察署等政府機關所出
    具，其內容又係關於刑事案件之偵辦情形，自有表彰該等公
    署公務員本於職務而製作之意，縱臺灣臺北地方法院檢察署
    內部並無「監管科」等單位，該等文書所載製作名義人係屬
    虛構，然依前揭說明，仍屬公文書。另被告對本件告訴人行
    使「請求暫時性凍結執行聲請書」、「台北地方法院地檢署
    監管科」公文、「法務部行政執行假扣押處份命令」、「臺
    灣台北地檢署監管科」收據等公文書，足以生損害於各該機
    關對於所屬人員管理、職務執行之正確性及司法文書之公信
    力，當無疑義。故核被告所為，係犯刑法第339條第1項之詐
    欺取財罪、係犯刑法第216條、第211條之行使偽造公文書罪
    。被告與與姓名年籍不詳之已滿18歲以上之人（無證據證明
    詐騙集團成員有未滿18歲之人，依罪疑有利於被告之原則，
    應認均屬已滿18歲之人）間，就上開犯行，有犯意聯絡及行
    為分擔，為共同正犯。被告所為行使偽造公文書犯行，同時
    係對於告訴人甲○○施用詐術之部分行為，係一行為觸犯數
    罪名，應依刑法第55條前段想像競合犯規定，應從一重之行
    使偽造公文書罪處斷。公訴意旨雖以：被告行使「臺灣台北
    地方法院檢察署偵查卷宗」，亦係犯刑法第216條、第211條
    行使偽造公文書。惟「臺灣台北地方法院檢察署偵查卷宗」
    僅屬檔卷封面，其功用僅供辯識之用，性質上類似於目錄，
    顯與具有對外表示一定意思之文書意涵有間，亦非屬文書，
    尚難該當於偽造公文書之構成要件。惟此僅屬單一行使偽造
    公文書行為之客體數量問題，與刑罰權之單複及範圍均不相
    涉，自無庸為不另無罪之諭知。另依卷內證據僅能認定被告
    行使上開偽造公文書，並無證據證明被告對於詐騙集團成員
    偽造公文書之犯行有犯意聯絡及行為分擔而有所參與；又扣
    案之「個人資料外洩授權止付申請書」，其上並未顯示文書
    之制作名義人，亦無從知悉其可能名義人，就此部分亦與偽
    造文書罪須具有名義性之要件不符，被告自無涉犯行使偽造
    公文書罪之可言，凡此均附此敘明。
三、被告前有如犯罪事實欄所載徒刑執行完畢之前案紀錄，此有
    臺灣高等法院被告前案紀錄表在卷可按，被告於受有期徒刑
    之執行完畢後，5 年以內故意再犯本案有期徒刑以上之罪，
    為累犯，應依刑法第47條第1 項規定加重其刑。爰審酌被告
    前有偽造文書、毒品勒戒、戒治等前案紀錄，素行不佳，且
    其正值壯年，竟不思以正途賺取財物，因缺錢花用，而與不
    詳之人共同詐騙他人錢財，致告訴人受有150 萬元之金錢損
    失，情節非輕，迄亦未能賠償告訴人之損失，惟被告犯後尚
    能坦承犯行，態度良好，以及其曾任油漆師傅，學歷為高職
    肄業等一切情狀，量處如主文所示之刑，以示警惕。扣案如
    附表所示之文件，均係供被告犯罪所用之物，且為共犯之詐
    騙集團成員所有，依共犯連帶原則，均應依刑法第38條第1
    項第2 款規定，宣告沒收之。另偽造於如附表編號３、６所
    示偽造公文書上之公印文2枚及「呂順傑」印文1枚，因附著
    於上述公文書上一併沒收，爰不另為沒收之諭知。至偽刻之
    「臺灣省臺北地方法院檢查署」公印章、「臺灣省地檢署」
    公印章、「呂順傑」印章部分，因此部分無證據證明被告涉
    案，已如前述，自與被告
    本件之犯行無涉，故亦不另為沒收之諭知。
據上論結，應依刑事訴訟法第273條之1 第1項、第299條第1項前
段，刑法第28條、第339條第1項、第216條、第211條、第55條、
第47條第1項、第38條第1項第2款，刑法施行法第1條之1 ，判決
如主文。
本案經檢察官盧姿如到庭執行職務。
中    華    民    國    98    年    7     月    31    日
                  刑事第四庭    法  官  李明益
以上正本證明與原本無異。
如不服本判決應於收受送達後10日內向本院提出上訴書狀，並應
敘述具體理由；其未敘述上訴理由者，應於上訴期間屆滿後20日
內向本院補提理由書（均須按他造當事人之人數附繕本）「切勿
逕送上級法院」。告訴人或被害人如對於本判決不服者，應具備
理由請求檢察官上訴，其上訴期間之計算係以檢察官收受判決正
本之日期為準。
                                書記官  劉穗筠
中    華    民    國    98    年    7     月    31    日
中華民國刑法第339條
（普通詐欺罪）
意圖為自己或第三人不法之所有，以詐術使人將本人或第三人之
物交付者，處5年以下有期徒刑、拘役或科或併科1千元以下罰金
。
以前項方法得財產上不法之利益或使第三人得之者，亦同。
前二項之未遂犯罰之。
中華民國刑法第216條
（行使偽造變造或登載不實之文書罪）
行使第 210 條至第 215 條之文書者，依偽造、變造文書或登載
不實事項或使登載不實事項之規定處斷。
中華民國刑法第211條
（偽造變造公文書罪）
偽造、變造公文書，足以生損害於公眾或他人者，處 1 年以上 7
年以下有期徒刑。
附表：
┌──┬───────────────────┬──┬─────┐
│編號│    應  沒  收  之  物                │數量│備      註│
├──┼───────────────────┼──┼─────┤
│ １ │「請求暫時性凍結執行聲請書」（其上未蓋│1 張│公文書    │
│    │有任何印文）                          │    │          │
├──┼───────────────────┼──┼─────┤
│ ２ │「臺灣台北地方法院檢察署偵查卷宗」封面│1 張│非公文書  │
│    │（其上未蓋有任何印文）                │    │          │
├──┼───────────────────┼──┼─────┤
│ ３ │「台北地方法院地檢署監管科」公文（其上│1 張│公文書    │
│    │蓋有偽造之「臺灣省臺北地方法院檢查署」│    │          │
│    │公印文1 枚）                          │    │          │
├──┼───────────────────┼──┼─────┤
│ ４ │「法務部行政執行假扣押處份命令」（其上│1 張│公文書    │
│    │未蓋有任何印文）                      │    │          │
├──┼───────────────────┼──┼─────┤
│ ５ │個人資料外洩授權止付申請書」（其上未蓋│1 張│非公文書  │
│    │有任何印文）                          │    │          │
├──┼───────────────────┼──┼─────┤
│ ６ │「臺灣台北地檢署監管科」收據（其上蓋有│1 張│公文書    │
│    │偽造之「臺灣省地檢署」公印文、承辦人「│    │          │
│    │呂順傑」印文各1 枚）                  │    │          │
└──┴───────────────────┴──┴─────┘


司法院資訊處製作；財團法人民間司法改革基金會備份。
